【裁判字號】    92,台上,74
【裁判日期】    920108
【裁判案由】    殺人等罪
【裁判全文】
最高法院刑事判決                                  九十二年度台上字第七四號
    上  訴  人  甲○○
    選任辯護人  黃旭田律師
                林清漢律師
右上訴人因殺人等罪案件，不服台灣高等法院中華民國九十一年八月二日第二審判決
（九十一年度上重訴字第四號，起訴案號：台灣新竹地方法院檢察署八十九年度偵字
第五六五七號），提起上訴，本院判決如左：
    主  文
原判決撤銷，發回台灣高等法院。
    理  由
本件原判決撤銷第一審關於上訴人甲○○強劫而故意殺人及殺人未遂部分之判決，改
判論上訴人甲○○以犯強盜罪而故意殺人罪，判處死刑，褫奪公權終身；及殺人未遂
罪，判處有期徒刑柒年。應執行死刑，褫奪公權終身，固非無見。
惟查：（一）按實施刑事訴訟程序之公務員，就該管案件，應於被告有利及不利之情
形，一律注意，刑事訴訟法第二條第一項定有明文。又對於未發覺之罪自首而受裁判
者，減輕其刑，刑法第六十二條前段亦載有明文。故自首乃是刑罰減輕之原因，為與
適用法律有關之事實，自應詳為調查。又按裁判上一罪關係之案件，如其犯罪事實之
一部已被發覺，雖在警訊時或檢察官偵查中自白其餘未發覺之犯罪事實，固不符合刑
法第六十二條自首之規定。惟如屬於數罪關係，雖已被發覺其中一罪，於偵查中，自
行供出他罪之犯行，該他罪是否符合自首之規定，應以自白他罪之前，有偵查權之公
務員是否已發覺該他罪為斷。查本件上訴人於民國八十九年十月六日被查獲之時，僅
知有被害人李健成為上訴人持刀刺傷送醫之事實，並不知被害人高瓏玲之行蹤，迄至
八十九年十月九日十九時四十分警訊時，上訴人始供承已殺害高女，並帶同警方尋獲
高女屍體（詳八十九年度偵字第五六五七號卷第六十七頁），且據新竹縣警察局竹北
分局函稱：「本分局於八十九年十月九日在鈞署陳檢察官榮林之指揮下，准予借提嫌
疑人甲○○，並指示務必查尋被害人高瓏玲之下落，在本分局專案小組人員鍥而不捨
、抽絲剝繭之下，於八十九年十月九日十九時，終於突破嫌疑人甲○○之心房（防）
而吐露實情，並帶同專案小組人員至被害人高瓏玲棄屍地點，並尋得被害人高瓏玲之
屍體及作案用之西瓜刀一把」等情（詳同上卷第一二一頁），證人即警員溫勢正於第
一審證稱：「（問：當時知道高女被殺了？）還不知道，他一直說等一下會有一個叫
陳智明的人會來」、證人即警員黃朝裕亦證述：「我們還有安排一組人在旅館等，但
等不到陳智明，發現有二套血衣，他都可以穿，因為時間關係，所以先移送強盜和殺
人，繼續追查高女失蹤部分，後來另外一個案子發現屍體，他在偵防車上聽到這個消
息，以為是高女的屍體，他才心虛說要跟律師研究一下，叫我們第二天再借提他，後
來他在晚上才承認有殺害高女，且棄屍在雞寮旁」等語（第一審卷第二０一頁），則
上訴人於八十九年十月九日十九時告知警方高女已遭其殺害棄屍之前，警方是否已知
悉其情，即有調查釐清之必要？原審既認上訴人殺害高女部分及殺李健成部分為數罪
關係，則上訴人於已被發覺殺害李健成犯行部分之偵查中，是否係自行供出殺害高女
部分之犯行，而符合自首之規定，自應詳加調查認定，此既攸關上訴人就殺害高女部
分是否成立自首而應減輕其刑之法律適用，原審竟未調查，顯有應於審判期日調查之
證據未予調查之違法。（二）原判決認定：上訴人因需錢花用，思及其與李健成、高
瓏玲交易記憶體多以現金為之，且李健成、高瓏玲購買記憶體意願強烈，認為有機可
趁，而於八十九年九月底，起意以出售大批記憶體為誘餌，伺機殺害高瓏玲以劫取鉅
額金錢，於八十九年九月三十日以電話聯絡高瓏玲，佯稱有記憶體一千二百片出售，
每片索價新台幣（下同）一千九百元，且必須以現金交易，乘機殺死高女並取走高女
所帶之二百餘萬元現金等情。因認上訴人殺害高女部分係犯刑法第三百三十二條第一
項之強盜而故意殺人罪。然據上訴人辯稱：李健成及高女因向其買電腦記憶體模組被
查獲係贓物，乃要求其還錢，伊受李健成逼迫，才計劃此案云云。雖李健成否認其情
，惟上訴人於八十九年十月九日十三時三十分警訊筆錄即陳稱：「因李健成於八十九
年被警察查到，要我們把錢還他，我就把剩餘的二十餘萬元交與李健成」；證人陳致
安亦稱：「（問：你所得之八萬元，如何處置？）我全數還給李健成了，因李健成說
他被警察抓到，要我們把錢還給他」等語（詳八十九年度偵字第五六五七號卷第五十
六頁、第六十五頁），又據證人即勝創科技股份有限公司（下稱勝創公司）副理陳俊
瑞陳稱：公司被竊記憶體模具七月份時有追回一百零五片，只有抓到李健成等語，參
酌李健成於第一審法院審理中所供：我沒有向他要過錢，我不知道高女有無向他要云
云以觀（詳第一審卷二第一六六頁），則上訴人上開辯解似非無據，是被害人李健成
究係何時被查獲贓物罪？其與高瓏玲有無因而向上訴人索討退錢？即有究明之必要，
凡此攸關上訴人犯罪動機之判斷，原審竟未予調查，又未說明不予調查之理由，逕認
上訴人係諉過於被害人對其逼債發生衝突所造成，難認其事後已有悔意等旨，即嫌速
斷，又上訴人事後已與被害人高瓏玲家人以二十萬元和解（詳第一審卷第一二六頁）
，原審未予斟酌，亦未說明不予斟酌為量刑參考之理由，亦嫌理由不備。（三）原判
決事實認定上訴人於八十九年十月五日晚，將高瓏玲載至案發之波羅汶溪雞寮旁，認
為殺人劫財時機成熟，即趁高瓏玲不注意之際，取出並持用其預藏於草叢內之西瓜刀
一把，接續朝高瓏玲之頭部砍殺，因高瓏玲出手抵抗並逃跑，甲○○則自後追殺，造
成高瓏玲身上受有左額骨有洞五公分、左顳骨切痕十公分及有洞切痕十二公分、右頂
骨三公分、右頂骨十公分有凹痕、橫向切斷鼻骨二十二公分、右頸二刀長十六公分深
及頸椎、右側顳骨九公分、左後頸三刀長六公分、後頸十六公分等之多發性單面刃銳
器砍創共十三刀、右側舌骨角骨折之傷勢，及受有防禦性砍創五刀即右手掌掌骨切斷
六公分、右手腕三公分、右前臂二及三公分、右肩部切斷肩胛骨十五公分、左手腕切
斷六公分，終致高瓏玲因顱骨骨折併顱內出血當場死亡等情。並以上訴人於高瓏玲出
手阻擋，仍繼續砍殺，又沿路追殺，而認上訴人惡性重大，手段兇殘，為量處極刑之
參考。惟據上訴人辯稱：「高瓏玲好像發現我預藏在草叢中之西瓜刀，於是我立刻將
草叢的西瓜刀拾起，高女見我拿西瓜刀就走向我，想要搶我手上的西瓜刀，我邊退邊
揮刀，我第一刀就砍向高瓏玲的左邊頸部，然高女仍向前，我就一直猛揮刀，至高瓏
玲倒下為止，約追逐了十餘公尺，高瓏玲終於倒下」（詳八十九年度偵字第五六五七
號卷第四十一頁反面）、「李健成先前與我交易……我擔心他對我不利，所以只好先
下手，當時在命案現場，高瓏玲發現我之西瓜刀，我把刀拿起來，高瓏玲衝過來要搶
，我一邊退，一邊揮，所以砍到他頸部，所以我一直揮，直到他躺下為止」等語（詳
八十九年度偵字第五六五七號卷第七十七頁），依其所辯各節，其確有殺害高瓏玲之
故意，可堪認定。惟依高瓏玲身體受創位置觀之，似乎正面受創較多，上訴人所辯高
瓏玲與伊搶刀，伊揮刀致高瓏玲受創倒地始罷手各情，亦非完全無稽，案關重典，即
有究明之必要，原審就上開疑點未予釐清，即行判決，亦欠妥適。以上或為上訴意旨
所指摘，或為本院得依職權調查之事項，應認原判決有撤銷發回之原因。
據上論結，應依刑事訴訟法第三百九十七條、第四百零一條，判決如主文。
中      華      民      國    九十二    年      一      月      八      日
                              最高法院刑事第十庭
                                  審判長法官  林  增  福
                                        法官  邵  燕  玲
                                        法官  吳  昆  仁
                                        法官  陳  世  雄
                                        法官  惠  光  霞
      右正本證明與原本無異
                                              書  記  官
中      華      民      國    九十二    年      二      月      十      日


司法院資訊處製作；財團法人民間司法改革基金會備份。
